臺灣高等法院刑事判決　　　　　　　　　　　　　九十年度上更(一)字第八七號
　　上　訴　人
　　即　被　告　甲○○
　　選任辯護人　吳啟孝
　　　　　　　　江國棟
右上訴人，因違反稅捐稽徵法等案件，不服臺灣臺北地方法院，八十七年度訴字第一
七六四號，中華民國八十八年三月二十六日第一審判決（起訴案號：臺灣臺北地方法
院檢察署八十七年度偵字第一九九七四號），提起上訴，經判決後，由最高法院發回
更審，本院判決如左：
    主      文
原判決撤銷。
甲○○公司負責人，為納稅義務人，以不正當方法逃漏稅捐，處有期徒刑月，如易
科罰金，以佰元折算壹日。又行使從事業務之人，明知為不實之事項，而登載於其
業務上作成之文書，足以生損害於公眾及他人，處有期徒刑月，如易科罰金，以
佰元折算壹日。應執行有期徒刑伍月，如易科罰金以佰元折算壹日，緩刑參年。
    事      實
一、甲○○係設於臺北市○○○路○段十二號一樓富而康股份有限公司（下稱富而康
    公司）總經理，在執行職務範圍內，為公司法所定之負責人，並為從事填報各類
    所得稅扣繳暨免扣繳憑單業務之人，明知乙○○八十二年度之薪資所得為新台幣
    （下同）三十萬元，於八十三年一月間在富而康公司，竟基於行使業務上登載不
    實文書之犯意，自行在其業務上所製作之帳冊，虛偽登載乙○○薪資為一百萬元
    ，進而交由不知情之會計師虛偽製作乙○○向富而康公司支領年度薪資所得一百
    萬元之各類所得扣繳暨免扣繳憑單，浮報乙○○薪資所得七十萬元，並持向財政
    部臺北市國稅局申報而行使之，以此不正當方法逃漏營利事業所得稅二萬零四百
    二十元，足以生損害於財政部台北市國稅局稅捐稽徵之正確性，並使乙○○受有
    繳納該虛列薪資之所得稅捐及滯納金之虞等損害。
二、案經臺灣桃園地方法院檢察署檢察官自動檢舉呈請臺灣高等法院檢察署檢察長令
    核臺灣臺北地方法院檢察署檢察官偵查起訴。
    理      由
一、訊據上訴人即被告甲○○承認係富而康公司總經理，負責公司稅捐之申報（臺灣
    桃園地方法院檢察署八十七年度偵字第九一四號卷第三二頁背面）等事實，惟矢
    口否認有右揭犯行，辯稱告訴人乙○○係工頭，手下有好幾個工人，平時工作後
    由乙○○以工作日數資料向公司請款，經公司核符並簽發支票或以現金交予乙○
    ○分發給工人，待年終時以乙○○所提供之工人年度工資所得資料，交給不知情
    之會計師事務所製作扣繳憑單，乙○○在八十二年度就領了七、八百萬，但八十
    二年之付款簽收簿、薪資清冊已找不到云云（見本院卷第一三Ｏ、一三一頁）。
    惟查：
  (一)右揭事實，業據告訴人乙○○指述在卷，並有被告委由不知情會計師填報之各類
    所得扣繳憑單影本在卷可證（見原審卷第一五頁）。及財政部臺灣省北區國稅局
    八十二年度綜合所得稅未申報核定通知書、違章案件罰鍰繳款書影本附卷足憑（
    見八十七年度偵字第九一四號卷第十六頁、第十七頁）。
  (二)告訴人係工頭，八十二年由其向富而康公司領取工資後，再發給所帶領之工人或
    由其所帶領之另二名工人中之一人具領等情，已據其於偵查中陳述甚明（見偵查
    卷第三十六頁），惟告訴人就當年其個人在富而康公司所得工資，究係多少？則
    先後於存證信函所稱不足三十萬元，告訴狀稱不到二十萬元，與偵查中指稱其係
    包工程，由其具領薪資後再發予師傅之金額超過一百萬元，原審則改稱實際上沒
    有付到一百萬元，及本院調查時先稱向被告領到一百萬元，但部分是發給工人的
    ，被告把工人所得的錢都算在其頭上，後改稱其領了五、六十萬，但部分是發給
    工人，其本身所得薪資不超過二十萬等不同之供述（見偵查卷第一頁反面、第十
    二頁、第三十五頁反面、原審卷第十頁、本院卷第二十三頁、第一三二頁、第一
    五二頁），又告訴人所稱其所領收之支票，均經其以在華僑銀行新店分行活期帳
    戶提領後再發給工人，其自己所領得不超過三十萬元，其自己的工資會比一般工
    人多一點等語（見本院卷第一五二頁），經本院函據該分行九十一年六月十八日
    （九一）僑銀新店字第一八五號函附告訴人於八十二年七月十六日開戶至同年十
    二月十六日止，即半年間以支票存款額計五十六萬六千八百七十六元，換算全年
    應達一百十三萬三千七百五十二元，加計其所帶領之工人所具領之金額，應非僅
    此數額，而告訴人所帶工人王純發、姚宗明、彭鐘雄、張在樸四人，八十二年度
    在富而康公司之薪資，各為二十六萬元，有該公司製發之所得稅扣繳憑單影本附
    卷可稽（見本院卷第八十三頁、第八十五頁），雖被告以提出八十三年帳冊所載
    告訴人及其所帶領之工人簽收工資款計二百二十萬三千六百五十四元，以證明告
    訴人八十二年個人所得應超過一百萬元乙節，惟查八十二年、八十三年，分屬二
    個年度，為常情判斷，告訴人在富而康公司工作情形自有不同，並非完全一致，
    且被告既存有八十三年度付款帳冊，卻不提出八十二年帳冊或提出告訴人確有個
    人所得一百萬元之證據以供查證，自不能憑八十三年之帳冊予以憶測而認定其實
    際所得，是被告所辯告訴人八十二年個人所得工資在一百萬元以上，自非屬實，
    固不足採信，而告訴人於本院所稱領五、六十萬元，但部分係發給工人，其本身
    薪資不超過二十萬元，亦非屬實，惟衡諸如告訴人所稱其所得工資會較工人為多
    等情，所帶領工人既得二十六萬元，已如上述，則工頭之告訴人八十二年在富而
    康公司所得工資，自不低於二十六萬元方符實情，應以三十萬元為可信。
  (三)至被告另供稱：富而康公司均以支票付款予告訴人，且告訴人簽名之領款收據已
    高達五十九萬八千二百八十七元，已超過二十萬元云云（見本院前審卷第二八頁
    ），惟查該等支票發票日，係八十三年一月三十一日、二月二十日、三月十五日
    等，其非告訴人八十二年度所領得工資款至明，當難憑此計入告訴人八十二年工
    資所得。又告訴人八十二年工資既為三十萬元，而被告竟在其業務上所製作之帳
    冊虛偽登載乙○○薪資為一百萬元，進而交由不知情之會計師虛偽製作乙○○向
    富而康公司支領年度薪資所得一百萬元之各類所得扣繳暨免扣繳憑單，浮報寥富
    強薪資所得七十萬元，並持向財政部臺北市國稅局申報而逃漏營利事業所得稅二
    萬零四百二十元之事實，亦有財政部台北市國稅局九十一年六月六日以財北國稅
    審三字第○九一○二二四五二一號函附卷足憑（見本院卷第一九六頁）。自足以
    生損害於財政部台北市國稅局稅捐稽徵之正確性，並使乙○○受有繳納該虛列薪
    資之所得稅捐及滯納金之虞等損害。綜上所述，被告所辯尚不足採，本件事證明
    確，被告犯行堪予認定。
二、按稅捐稽徵法第四十七條第一款規定，係將納稅義務人之公司責任，基於刑事政
    策之考量，於應處徒刑之範圍，轉嫁於公司之負責人，該條款所稱公司負責人係
    指公司法第八條規定所謂公司負責人，且實際參與公司業務執行之人（最高法院
    八十六年度台上字第二五七○號判決參照），再因此而受罰之公司負責人，乃屬
    於「代罰」之性質，非逃漏稅捐之納稅義務人，與公司負責人之其他犯罪行為間
    ，無方法結果之牽連關係可言（最高法院八十五年度台上字第六○六五號參照）
    ；又各類所得扣繳暨免扣繳憑單係由扣繳義務人依所得稅法第九十二條規定所製
    作之單據，為業務上製作之文書，而商業會計法第十五所稱之商業會計憑證，計
    分原始憑證及記帳憑證二類，原始憑證計有外來憑證、對外憑證、內部憑證三類
    ，記帳憑證有收入憑證、支出憑及轉帳憑證三類；而各類所得扣繳暨免扣繳憑單
    ，並非上列原始憑證或記帳憑證，非屬商業會計法第十五條所規定之商業會計憑
    證，最高法院九十一年台上字第二六六三號判決參照，查被告甲○○係富而康公
    司之總經理，負責稅捐之申報，於其職務範圍，為公司法第八條所稱之負責人，
    被告於業務上作成之帳冊及扣繳憑單上，虛列登載乙○○領得薪資之不實事項，
    並持向稅捐機關申報稅捐，足以生損害於乙○○及稅捐機關稅捐稽徵之正確性，
    核其所為，係犯刑法第二百十六條、第二百十五條之行使業務上登載不實文書罪
    及稅捐稽徵法第四十七條第一款、第四十一條公司負責人逃漏稅捐罪。其業務上
    登載不實文書之低度行為為行使之高度行為所吸收，不另論罪，被告利用不知情
    之會計師從事上開犯行，為間接正犯。再被告所犯以不正當方法逃漏稅捐及行使
    業務上登載不實文書罪二罪，犯意各別，行為互異，應予分論併罰，公訴人認應
    依牽連犯關係從一重處斷，容有未合。
三、又查被告行為後，刑法第四十一條業已修正，並於九十年一月十日經總統公布，
    於九十年一月十二日生效，茲比較新舊法條文修正之結果，其中修正前刑法第四
    十一條「犯最重本刑為三年以下有期徒刑以下刑之罪，而受六月以下有期徒刑或
    拘役之宣告，因身體、教育、職業或家庭之關係，執行顯有困難，得以一元以上
    三元以下折算一日，易科罰金」之規定，已經修正之新法擴大得易科罰金之範圍
    ，凡「所犯最重本刑為五年以下有期徒刑之罪」，符合前開與舊法相同之其他要
    件下，即得易科罰金，是適用新法即對被告原所犯最重本刑為有期徒刑五年以下
    之罪者，使其有易科罰金之適用，是被告違反稅捐稽徵法部分，上開法律變更對
    被告而言，自較有利，故依刑法第二條第一項前段之規定，予以適用，而就業務
    登載不實部分，應適用裁判時之法律，即均適用裁判時之新修正刑法第四十一條
    第一項之規定，就所宣告之刑諭知如易科罰金之折算標準。
四、原審以被告事證明確，予以論科，固非無見，惟查：原判決(一)就告訴人八十二年
    度工資所得額三十萬元，誤信如告訴人所述，認係二十萬元，核與事實不符，自
    有未洽。(二)富而康公司之負責人張憶芬僅為公司名義上之負責人，並未參與公司
    實際運作，告訴人乙○○所指訴之犯行 (與被告甲○○同)，業經檢察官為不起
    訴處分，有不起訴處分書在卷可按，原判決併論以共同正犯，尚有未合。(三)原審
    未及比較刑法第四十一條之規定，並予以適用，亦有未洽。被告上訴意旨猶執陳
    詞否認犯罪，雖不足取，惟原判決既有可議，而無可維持，應由本院將原判決撤
    銷改判。爰審酌被告犯罪動機、目的、手段、所生危害及犯罪後態度等一切情狀
    ，分別量處如主文第二項所示之刑，並諭知如易科罰金以三百元折算一日之標準
    ，及定其應執行之刑，又查被告未曾受有期徒刑以上刑之宣告，有臺灣高等法院
    檢察署刑案紀錄簡覆表一紙在卷可稽，因一時失慮，致罹刑章，經此刑之宣告，
    當知所警惕而無再犯之虞，本院因認所宣告之刑以暫不執行為當，爰併予宣告緩
    刑三年，以啟自新。
據上論斷，應依刑事訴訟法第三百六十九條第一項前段、第三百六十四條、第二百九
十九條第一項前段、稅捐稽徵法第四十七條第一款、第四十一條，刑法第十一條前段
、第二條第一項、第二百十六條、第二百十五條、第四十一條第一項、第五十一條第
五款、第七十四條第一款，罰金罰鍰提高標準條例第一條前段、第二條，判決如主文
。
本案經檢察官陳維練到庭執行職務。
中      華      民      國    九十一    年      七      月    三十一    日
                              台灣高等法院刑事第一庭
                                  審判長法  官  李  相  助
                                        法  官  黃  聰  明
                                        法  官  魏  新  國
右正本證明與原本無異。
如不服本判決應於收受送達後十日內向本院提出上訴書狀，其未敘述上訴之理由者並
得於提起上訴後十日內向本院補提理由書（均須按他造當事人之人數附繕本）。
                                        書記官  賴  淑  真
中      華      民      國    九十一    年      八      月      二      日
附錄本案論罪科刑法條：
稅捐稽徵法第四十一條
納稅義務人以詐術或其他不正當方法逃漏稅捐者，處五年以下有期徒刑、拘役或科或
併科新台幣六萬元以下罰金。
稅捐稽徵法第四十七條
本法關於納稅義務人、扣繳義務人及代徵人應處徒刑之規定，於左列之人適用之：
一  公司法規定之公司負責人。
二  民法或其他法律規定對外代表法人之董事或理事。
三  商業登記法規定之商業負責人。
四  其他非法人團體之代表人或管理人。
刑法第二百一十六條
行使第二百十條至第二百十五條之文書者，依偽造、變造文書或登載不實事項或使登
載不實事項之規定處斷。
刑法第二百一十五條
從事業務之人，明知為不實之事項，而登載於其業務上作成之文書，足以生損害於公
眾或他人者，處三年以下有期徒刑、拘役或五百元以下罰金。
